【裁判字號】    99,交聲,511
【裁判日期】    991230
【裁判案由】    聲明異議
【裁判全文】
臺灣屏東地方法院交通事件裁定         99年度交聲字第511號
原處分機關  交通部公路總局高雄區監理所屏東監理站
法定代理人  高金木
異  議  人  龔慶章原名龔楠現.
即受處分人
上列受處分人因違反道路交通管理處罰條例事件，對於交通部公
路總局高雄區監理所屏東監理站民國99年11月30日所為之處分（
原處分案號：屏監違字第裁82-V00000000號）聲明異議，本院裁
定如下：
    主  文
原處分撤銷。
龔慶章汽車駕駛人，駕駛汽車經測試檢定酒精濃度超過規定標準
因而肇事致人受傷，吊扣小型車普通駕駛執照貳年及應參加道路
交通安全講習。
    理  由
一、原處分意旨略以：異議人即受處分人（下稱異議人）龔慶章
    於民國97年8 月1 日18時許，駕駛車牌號碼IY-0418 號自用
    一般小客車，行經屏東縣台26線省北路段時，因有汽車駕駛
    人酒精濃度超過規定標準（0.55以上）因而致人受傷之違規
    事實，為警掣單舉發，嗣原處分機關即交通部公路總局高雄
    區監理所屏東監理站認異議人上開情形，違反道路交通管理
    處罰條例第35條第1 項第1 款規定，裁處罰鍰新臺幣（下同
    ）49,500元等語，並應吊扣小型車普通駕駛執照2 年及參加
    道路交通安全講習等語。
二、聲明異議意旨略以：伊因本件酒後駕車公共危險案件，業經
    檢察官為緩起訴處分，並附帶履行義務勞動160 小時，伊已
    履行完畢，現監理站又要裁罰49,500元，認違反一事不二罰
    ，爰求予將罰鍰部分撤銷，為此聲明異議。
三、按「汽車駕駛人有下列情形之一者，不得駕車：．．二、飲
    用酒類或其他類似物後其吐氣所含酒精濃度超過每公升○‧
    二五毫克或血液中酒精濃度超過百分之○‧○五以上。」、
    「汽車駕駛人，駕駛汽車經測試檢定有下列情形之一者，處
    新臺幣一萬五千元以上六萬元以下罰鍰，並當場移置保管該
    汽車及吊扣其駕駛執照一年；因而肇事致人受傷者，並吊扣
    駕駛執照二年．．：一、酒精濃度超過規定標準。」；又領
    有汽車駕駛執照之汽車駕駛人，除駕駛聯結車、大客車、大
    貨車外之非其駕駛執照種類之車輛，違反本條例及道路交通
    安全規則之規定，應受吊扣駕駛執照情形時，無因而肇事致
    人受傷或重傷者，記違規點數5 點。但1 年內違規點數共達
    六點以上或再次應受吊扣駕駛執照情形者，併依原違反本條
    例應受吊扣駕駛執照處分規定，吊扣其駕駛執照，道路交通
    安全規則第114 條第2 款、道路交通管理處罰條例第35條第
    1 項第1 款、第68條第2 項分別定有明文。
四、又按行政罰法第26條第1 項，一行為同時觸犯刑事法律及違
    反行政法上義務規定者，依刑事法律處罰之。但其行為應處
    以其他種類行政罰或得沒入之物而未經法院宣告沒收者，亦
    得裁處之。此條項係為一事不二罰之明文立法，究其立法目
    的，乃在於一行為同時觸犯刑事法律及違反行政法上義務規
    定時，由於刑罰與行政罰同屬對不法行為之制裁，而刑罰之
    懲罰作用較強，故依刑事法律處罰，即足資警惕時，即無一
    事二罰而再處行政罰之必要，且刑事法律處罰，由法院依法
    定程序為之，較符合正當法律程序，應予優先適用。但罰鍰
    以外之沒入或其他種類行政罰，因兼具維護公共秩序之作用
    ，為達行政目的，行政機關仍得併予裁處，故為第一項但書
    規定。亦即，一行為同時觸犯刑事法律及違反行政法上義務
    規定時，由於刑罰與行政罰同屬對不法行為之制裁，而刑罰
    之懲罰作用較強，故依刑事法律處罰，即足資警惕時，實無
    再重複處行政罰之必要。但罰鍰以外之沒入或其他種類行政
    罰，因兼具維護公共秩序之作用，為達行政目的，行政機關
    仍得併予裁處。另按同條第2 項規定，前項行為如經不起訴
    處分或無罪、免訴、不受理、不付審理之裁判確定者，得依
    違反行政法上義務規定裁處之。亦即，行為人之同時觸犯刑
    事法律及行政法上義務之行為，若已經刑事部分為不起訴處
    分、無罪、免訴、不受理、不付審理之裁判確定者，則無上
    開立法理由所述行為已受刑事處罰，不應就同次行為而受2
    次處罰之情形。惟行政罰法第26條第2 項所謂「行為如經不
    起訴處分或無罪、免訴、不受理、不付審理之裁判確定者」
    之意涵為何？是否包括檢察官以一定負擔為條件所為之緩起
    訴處分在內？按：
  (一)依文義解釋，行政罰法第26條第2 項僅明文列舉得再為行政
    裁罰之事由僅有不起訴處分、無罪、免訴、不受理、不付審
    理裁判確定之五種類型，且無概括條款規定其他得與上述五
    種刑事裁定等量齊觀之類型，是基於明示其一排斥其他之法
    理，不應擴張解釋包含緩起訴處分確定之類型。
  (二)依據緩起訴處分制度之本質，為介於起訴及微罪職權不起訴
    間之緩衝制度設計，其具體效力依刑事訴訟法第260 條規定
    ，於緩起訴處分期間屆滿未經撤銷者，非有同條第1 款或第
    2 款情形之一不得對於同一案件再行起訴，即學理上所稱實
    質確定力，足見在緩起訴期間內，尚無實質確定力可言（最
    高法院94 年 臺非字第215 號判例、95年度臺非字第284 號
    判決意旨參照），故觸犯刑事法律之犯罪行為符合緩起訴要
    件者，雖經檢察官為緩起訴處分而暫緩起訴，然仍係認被告
    有犯罪嫌疑，始予暫緩起訴，並得課被告以一定之負擔或指
    示，此與不起訴處分係因犯罪嫌疑不足或其他原因，不得附
    條件或負擔，仍顯有不同，故緩起訴處分與不起訴處分之性
    質有異，行政罰法第26條第2 項並未明列緩起訴處分，自不
    宜擴張解釋。
  (三)依附負擔之緩起訴處分對受處分人產生之法律效果，檢察官
    依刑事訴訟法第253 條之2 第2 項規定為緩起訴處分，課以
    被告金錢給付、勞務提供及處遇措施者，此等處分名義上雖
    非刑罰，仍是一種特殊的處遇措施，性質上已係實質的制裁
    ，造成被告財產減少、自由及人性尊嚴限制或義務增加等權
    利生不利的影響，是此類「特殊的處遇措施」性質上當屬干
    預人民自由之處分，實與刑事制裁無異。足見，行政罰法第
    26條第2 項所謂未處以刑事處罰之意涵，並不包括檢察官以
    一定負擔為條件而對受處分人所為之緩起訴處分，至為明確
    。
五、經查，異議人於上揭時、地因有汽車駕駛人酒精濃度超過規
    定標準並肇事致人受傷，為警依法掣單舉發違規，而異議人
    同一酒後駕車之行為，因同時觸犯刑法第185 條之3 之公共
    危險罪，亦遭移送臺灣屏東地方法院檢察署檢察官偵辦，經
    該署檢察官以97年度偵字第5943號為緩起訴處分，緩起訴期
    間為2 年，並向指定之公益團體、地方自治團體或社區提供
    160 小時之義務勞務及參加法治教育2 場確定，異議人已履
    行所附條件，且緩起訴期間已於99年11月23日期滿未經撤銷
    等情，有前引緩起訴處分書及臺灣高等法院被告前案紀錄表
    在卷可證。又異議人具狀聲明異議亦就上開酒後駕車並肇事
    致人受傷之行為不爭執，是異議人酒後超過規定標準駕駛動
    力交通工具肇事致人受傷而為警查獲之事實，堪以認定。是
    異議人對於其酒精濃度超過規定標準而駕駛動力交通工具之
    違規行為已受刑事處罰，自無再依行政罰法第26條第2 項處
    以行政罰鍰之必要。原處分機關未考量上情，仍裁處異議人
    罰49,500元，即有違誤，異議人就此部分聲明異議，為有理
    由。至原處分關於吊扣小型車普通駕駛執照2 年及應參加道
    安講習部分（異議人之駕照業已執行吊扣，且已參加道路安
    全講習），異議人對此部分固未聲明異議，有卷存聲明異議
    狀可查，然此部分與其交通違規行為是否存在無從分離，自
    應由本院將原處分全部撤銷，另為裁定如主文第2 項所示，
    以資適法。
六、末以，道路交通管理處罰條例第35條第8 項固定有汽車駕駛
    人經裁判確定處以罰金低於該條例第92條所訂最低罰鍰基準
    規定者，應依該條例裁決繳納不足最低罰鍰部分之規定。惟
    檢察官以緩起訴命被告向指定之公益團體、地方自治團體或
    社區提供義務勞務，與道路交通管理處罰條例第35條第8 項
    因違反道路交通安全規定之行政法上義務而裁判確定處以「
    罰金」，其性質迥然不同，並無所謂差額可言，亦無適用該
    條例之可能，併予指明。
七、依道路交通管理處罰條例第87條第2 項、道路交通事件處理
    辦法第19條前段，裁定如主文。
中    華    民    國    99    年    12    月    30    日
                  交通法庭      法  官  簡光昌
以上正本證明與原本無異。
如不服本裁定應於收受送達後5 日內向本院提出抗告書狀敘述抗
告之理由抗告於臺灣高等法院高雄分院。
中    華    民    國    99    年    12    月    30    日
                                書記官  林祥玉

司法院資訊處製作；財團法人民間司法改革基金會備份。
